臺灣板橋地方法院民事判決　　　　　　　　93年度建字第75號
原　　　告　甲○○
　　　　　　　　　　　　號
訴訟代理人　江松鶴律師
複 代理 人　孔令則律師
被　　　告　隨心園造景有限公司
　　　　　　　　　　　　2
法定代理人　乙○○
訴訟代理人　張建鳴律師
　　　　　　王泓鑫律師
複 代理 人　鄭昱廷律師
上列當事人間請求給付工程款事件，經本院於民國94年9 月22日
言詞辯論終結，判決如下：
    主      文
被告應給付原告新台幣萬肆仟柒佰柒拾捌元及自民國九十三年
十一月二十日起至清償日止，按年息百分之五計算之利息。
原告其餘之訴駁回。
訴訟費用由被告負擔百分之二，餘由原告負擔。
本判決第一項得假執行。
原告其餘假執行之聲請駁回。
    事實及理由
一、按訴狀送達後，原告不得將原訴變更或追加他訴，但擴張或
    減縮應受判決事項之聲明者，不在此限，民事訴訟法第255
    條第1 項第3 款定有明文。查本件原告起訴時原請求被告給
    付新台幣（下同）2,311,414 元及自起訴狀繕本送達之翌日
    起至清償日止，按年利率5%計算之利息，嗣於民國（下同）
    94年4 月7 日當庭將其請求之金額減縮為1,899,902 元，其
    後再於94年5 月2 日以民事準備書(三)狀將請求金額減縮為1,
    898,902 元。經核原告所為係屬減縮應受判決事項之聲明，
    依首揭規定，不在禁止之列，應予准許，先此敘明。
二、原告主張：兩造於92年3 月27日簽訂工程合約書，由被告將
    承包之和發建設股份有限公司、大衛營、阿曼VILLA 、誠品
    、優生寶貝公司之實品屋、裝潢屋工程及松陽建設股份有限
    公司、台北NEWS、和發建設股份有限公司廟口三期公設裝修
    程委由原告施作，雙方約定以實作實算計價，原告各項工程
    之保固期依循被告與各客戶合約之期間為保固期。原告業已
    依約完成工程且交付並無任何瑕疵。原告總計完工之工程款
    為47,472,348元【其中已開發票部分為46,287,710元，未開
    發票之工程款金額為1,184,638 元（553,319+357,419+273,
    900）】 ，扣除被告已付之工程款42,255,784元【41,702,4
    65+ 553,319 】及折讓金額3,317,662 元【以折讓單金額3,
    997,184 ×0.83計算】後，尚餘工程款（含保留款）1,898,
    902 元未付，爰依兩造簽訂之工程合約書之契約法律關係提
    起本件訴訟等語，並聲明：被告應給付原告1,898,902 元及
    自起訴狀繕本送達翌日起之至清償日止，按年利率5%計算之
    利息。
三、被告則以下列陳詞置辯，並聲明：原告之訴駁回。如受不利
    益判決，願供擔保請准免予假執行。
    (一)關於總工程款部分：
      1.原告首先於其民事準備(二)狀中聲稱「原告總計完成之工
        程款為41,824,574元」，嗣後又主張應按發票請款，總
        額為46,287,710元，最後復於民事準備(三)狀中主張應加
        計所謂「未開發票請款金額」，而主張總工程款為47,4
        72,348元，原告主張反覆，顯係發現其主張無理由而意
        圖延滯訴訟。
      2.原告主張有未開發票之工程款請款金額357,419 元及27
        3,900 元，迄今未提出證據，被告否認其真正。
    (二)關於折讓金額部分：
      1.原告以折讓單金額3,887,184 元×0.83之計算式推論應
        扣除之折讓金額僅3,317,662 元，惟被告所開立予原告
        之折讓單金額達3,997,184 元，此為原告所不爭執，何
        以原告收受總額3,997,184 元之折讓單後，如今於計算
        應扣除金額時卻又主張應以其中之83% 計算，則被告溢
        收其中17% 之原因為何應先說明之。
      2.被告之所以開立折讓單予原告，係因原告有重複請款而
        自被告處溢領工程款，非自被告處溢收手續費，被告自
        業主取得全部之工程款，於扣除15% 或17% 之手續費後
        即交付原告，故折讓單金額3,997,184 元即係原告實際
        溢領之金額。原告不查，認被告開立折讓單亦應以83%
        計算，惟被告開立折讓單，自當以原告溢領金額之100%
        計算，否則原告有何法律上之原因可多受領17% 之溢領
        款。
    (三)關於預付款104,566 元部分：
      預付款104,566元部分未開折讓單，其中包括修補費43,92
      5 元及退還沙發之損失43,000元。
      (1)關於修補費用40,925元：
        1.此部分係因原告施作誠品A1-3F工程有瑕疵，被告補正
          瑕疵而支出費用40,925元。
        2.兩造於92年3 月27日簽訂之工程合約書雖載明「……
          各項工程之保固期依循被告與各客戶合約之期間為保
          固期」等語，惟該合約為一總括之合約，嗣後兩造就
          該工地尚有簽訂如被證六所示之「裝修工程合約書」
          ，故簽訂在後之「裝修工程合約書」之效力應已代替
          92年3 月27日之工程合約書。而「裝修工程合約書」
          並無保固期之約定，且被告與客戶即案外人和發建設
          股份有限公司簽訂之「實品屋裝修合約書」亦無保固
          期之約定，顯見本案並無原告所稱之保固期，原告主
          張保固期超過乙事應無足採。本案既未約定保固期，
          依民法第498 條第1 項規定，自應以1 年為限，而本
          案為92年12月完工，被告於93年5 月25日發函催告原
          告修補，尚在民法所定1 年期間之內，故被告仍得向
          原告主張抵銷。
      (2)關於退還沙發之損失43,000元：
        原告於城品E1-2F 有擺設樣品沙發，此為裝修工程之一
        部分，但該戶買主張毓均不喜歡樣品沙發，支付43,000
        元請原告另行購置，但原告所購新沙發張毓均仍不滿意
        ，因而要求退款，原告置之不理，張毓均轉而向原告之
        上包即被告要求退款，被告為保商譽，代原告墊付，被
        告既受讓張毓均對原告43,000元之債權，自得向原告主
        張抵銷。
四、兩造不爭執之事實：
    (一)原告曾開立總額為46,287,710元之工程款發票予被告，被
      告並以之申報稅捐。
    (二)被告曾開立總額為3,997,184 元之折讓單予原告，原告並
      以之申報稅捐。
    (三)原告已受領之工程款金額為42,255,748元。
    (四)工程款計價方式為：92年5 月份以前以85% 計價，92年5
      月份以後以83% 計價。
五、本件爭點為：(一)總工程款金額究為若干？(二)原告溢領之工程
    款數額是否為折讓單所載金額抑或以折讓單金額83% 計算之
    數額？(三)被告是否為原告預付104,566 元，該款項是否應自
    原告得請款之工程款中扣除？茲審究如次：
    (一)關於「總工程款金額究為若干」之爭點部分：
      1.原告主張本件總工程款為47,472,348元，係以發票金額
        46,287,710元，再加上未開發票部分之工程款1,184,63
        8 元（即3 筆未開發票工程款553,319元、357,419元及
        273,900 元之總和）為其計算依據，並提出證物六之單
        據影本2 紙為證。惟原證六之2 紙單據係原告請款時由
        被告提供予原告作為核算之依據，已據原告陳明在卷，
        是上開證據僅得證明原告有施作單據上所載工程及有向
        被告請款之事實而已。況原證六之2 紙單據所載工程款
        357,419元、273,900元，以及另筆未開發票之553,319
        元工程款均已為原告所領取，業據原告自認無誤。而造
        間之請款付款模式為：原告請款時須提出發票或單據後
        ，被告才會付款，已為被告陳明在卷，原告對之亦未爭
        執或否認，參酌被告乃公司型態之法人，依法有定期申
        報並繳納稅捐之義務，其因發包工程予原告施作而給付
        之工程款，衡情自必要求原告提出發票或憑證以供申報
        稅捐，應無在原告未提供發票或憑證之情況下逕予付款
        之可能，準此，足認原告就所受領之工程款均係在提出
        發票請款之情形下而取得，應無未提出發票或憑證卻受
        領工程款之可能，原告主張本件尚有未開發票部分之工
        程款1,184,638元既乏所據，自難採信。
      2.次查，原告曾開立總額為46,287,710元之工程款發票向
        被告請款，但因原告就部分工程重複請款而有溢領工程
        款之情形，被告又因已將原告開立之發票用以報稅，無
        法退還，故開立總額為3,997,184 元之折讓單予原告以
        沖回銷項收益等情，乃兩造所不爭執之事實，並有被告
        提出之被證一之律師函影本1 份為證。原告就其所應領
        之工程款既開立總額為46,287,710元之發票予被告，足
        認經原告計算結果本件工程款總額原應為46,287,710元
        ，但因其中尚有3,997,184 元係重複請款，應予扣除，
        故本件總工程款金額實際應為42,290,526元【計算式：
        46,287,710-3,997,184=42,290,526 】。
    (二)關於「原告溢領之工程款數額是否為折讓單所載金額抑或
      以折讓單金額83%計算之數額」之爭點部分：
      查原告主張其所溢領之工程款數額應以折讓單金額3,997,
      184元之83%計算，無非係以原告只有依約領到工程款的83
      %而已，故計算溢領數額亦應以折讓單金額之83%計算為其
      論據。然而，折讓單之開立係因原告溢領工程款之故，已
      如前述，可見折讓單所載金額應即為原告實際溢領之數額
      ，與兩造間約定之工程款計價方式，二者並無關連，且原
      告既自被告處收受總額為3,997,184 元之折讓單並持向稅
      捐機關申報，以沖回銷項收益，卻於本案計算溢收之工程
      款數額時，主張應以3,997,184元之83%計算，致與其實際
      沖回銷項收益之結果不符，益證原告上開主張顯屬無據，
      委無可採，應認原告溢領之工程款數額即為折讓單所載金
      額。
    (三)關於「被告是否為原告預付104,566 元，該款項是否應自
      原告得請款之工程款中扣除」之爭點部分？
      1.被告抗辯其有為原告預付104,566 元，該款項應自原告
        得請款之工程款中扣除乙節，固據被告提出被證四之一
        存證信函影本1 件、被證四之二裝潢工程維修驗收單影
        本1 紙及工程發包合約書影本6 紙、被證五估價單及存
        款修影本1 紙為證。惟被告提出之上開證據所載金額總
        計僅有83,925元，與被告抗辯之104,566 元，數額並不
        相符，且其中關於被告抗辯退還沙發之損失43,000元部
        分，原告否認係其經手處理沙發款項，被告亦未能舉證
        證明，是被告此部分之抗辯即難憑信。
      2.按因可歸責於承攬人之事由，致工作發生瑕疵者，定作
        人得請求承攬人修補、解除契約、減少報酬及損害賠償
        ；其請求修補時，應先定相當期限，請求承攬人為之，
        承攬人不於該期限內修補者，定作人始得自行修補，並
        向承攬人請求償還修補必要之費用，此觀民法第494 條
        、第493 條第1 項、第2 項之規定即明，故承攬人對於
        工作瑕疵應負責任，以有可歸責之事由為前提；定作人
        之自行修補，更應以承攬人不於定作人所定期限內為修
        補，或拒絕修補為要件。（最高法院91台上字第771 號
        判決意旨可資參照）
      3.查被告抗辯原告施作誠品A1-3F 工程有瑕疵，其因補正
        瑕疵而支出40,925元部分，原告已否認該工程有瑕疵，
        被告亦未舉證證明被證四之二所示之工程瑕疵係因可歸
        責於原告之事由所致，且依被證四之一內容可知，被告
        僅係以該存證信函通知原告上開裝潢工程施作有瑕疵，
        被告已先會同案外人和發建設有份有限公司與屋主先行
        處理，所生費用應由追求者室內設計工程有限公司全數
        負擔而已，並非定有相當期限請求原告修補之通知，被
        告既未證明其自行修補係因原告不於其所定之期限內為
        修補或拒絕修補之故，則其逕行請求原告償還修補費用
        並以之與本件原告之請求抵銷，亦難認屬有據。
六、綜上所陳，本件被告應給付之總工程款為42,290,526元，扣
    除原告自認已受領之工程款42,255,748元後，被告尚有工程
    款34,778元未付【計算式：42,290,526元- 42,255,748元=
    34,778元】。從而，原告依兩造簽訂之工程合約書之契約法
    律關係，請求被告給付34,778元及自起訴狀繕本送達翌日即
    93年11月20日起至清償日止，按年息5%計算之利息，為有理
    由，應予准許，逾上開部分之請求，為無理由，應予駁回。
七、又本判決所命給付金額因未逾50萬元，依民事訴訟法第389
    條第1 項第5 款規定，法院應依職權宣告假執行，爰就原告
    勝訴部分依職權宣告假執行，至原告敗訴部分，其訴既經駁
    回，假執行之聲請即失所附麗，應併駁回之。
八、本件事證已臻明確，兩造其餘主張、陳述並所提之證據，經
    審酌後，均認與判決結果無影響，故不一一論述，併此敘明
    。
九、訴訟費用負擔之依據：民事訴訟法第79條。
中　　華　　民　　國　　94　　年　　10　　月　　6 　　日
                    民事第二庭    法　官　程怡怡
以上正本係照原本作成
如對本判決上訴，須於本判決送達後20日內向本院提出上訴狀
中    華    民    國    94    年    10    月    13    日
                                  書記官  楊姝晴
